【裁判字號】    97,上,1053
【裁判日期】    980609
【裁判案由】    撤銷贈與
【裁判全文】
臺灣高等法院民事判決               97年度上字第1053號
上  訴  人  乙○○
            丙○○
共      同
訴訟代理人  孫志鴻律師
複  代理人  廖克明律師
被 上訴 人  臺灣中小企業銀行股份有限公司
法定代理人  丁○○
訴訟代理人  戊○○
            甲○○
上列當事人間撤銷贈與事件，上訴人對於中華民國97年10月9日
臺灣士林地方法院97年度訴字第830號第一審判決提起上訴，經
本院於98年5月19日言詞辯論終結，判決如下：
    主      文
上訴駁回。
第二審訴訟費用由上訴人負擔。
原判決主文第一項關於「臺北市○○區○○段二小段八七三之一
三地號土地」之記載，應更正為「臺北市○○區○○段二小段八
三七之一三地號土地」。
    事實及理由
一、本件上訴人聲明求為判決：(一)原判決廢棄。(二)被上訴人在第
    一審之訴駁回。
    被上訴人聲明求為判決：上訴駁回。
二、本件被上訴人未於言詞辯論期日到場，核無民事訴訟法第38
    6條所列各款情形，爰依上訴人之聲請，由其一造辯論而為
    判決，合先敘明。
三、被上訴人起訴主張：訴外人賀鳴企業股份有限公司（下稱賀
    鳴公司）邀同上訴人乙○○與訴外人鄭滿堂、林國榮為連帶
    保證人，於民國 (下同）85年9月23日與伊簽訂中小企業發
    展基金支援辦理專案貸款契約 (下稱第一筆貸款契約)，約
    定借款總額度為新臺幣（下同）2,080萬元，並約定借款期
    間自85年9月23日起，至100年9月23日止；又賀鳴公司復於
    91年12月3日邀同上訴人乙○○與訴外人鄭滿堂、林國榮為
    連帶保證人，與伊簽訂中小企業升級貸款契約書 (下稱第二
    筆貸款契約書)，約定借款總額度為1,700萬元，並約定借款
    期間自92年1月22日起，至97年1月15日止。嗣賀鳴公司依序
    於92年1月22日、同年3月20日、同年4月23日及同年4月28日
    ，向伊借款540萬元、400萬元、220萬元及78萬元，惟僅按
    月攤還本息至96年12月間止，尚積欠伊本金556萬3,000元及
    利息、違約金 (下稱系爭債權)迄未清償，詎上訴人乙○○
    為逃避連帶保證人之責任，竟於95年2月22日將其所有唯一
    具執行實益之財產，即坐落臺北市○○區○○段2小段837-1
    3(原判決主文誤載為873-13)地號土地所有權應有部分1/8及
    其地上之同地段369建號房屋所有權應有部分1/2(下稱系爭
    房地），贈與其妻即上訴人丙○○，並於同年3月14日辦畢
    所有權移轉登記，致系爭債權不能自系爭房地取償，是上訴
    人乙○○所為上開贈與行為顯害及系爭債權等情，爰依據民
    法第244條之規定，求為撤銷上訴人乙○○將系爭房地贈與
    上訴人丙○○之債權行為及移轉系爭房地所有權予上訴人丙
    ○○之物權行為；並命上訴人丙○○應將其於95年3月14日
    所辦理之系爭房地所有權移轉登記塗銷，將系爭房地回復登
    記為上訴人乙○○所有之判決。
    上訴人則以：上訴人乙○○固曾擔任上開二筆貸款之連帶保
    證人，惟上訴人乙○○已於95年6月30日自賀鳴公司離職，
    賀鳴公司股東會亦已同意由訴外人林泉宏、謝素真二人承接
    伊之上開連帶保證人地位，並通知被上訴人，且經被上訴人
    核准，惟被上訴人竟遲不辦理變更連帶保證人之對保手續，
    復繼續貸款予賀鳴公司，顯有損及伊之權益；又上訴人乙○
    ○因鑒於與上訴人丙○○自78年間結婚以來，所給付上訴人
    丙○○之家庭生活費用不足，且上訴人乙○○之婚前債務，
    復由上訴人丙○○代為清償，故於95年3月間將系爭房地贈
    與上訴人丙○○，以為補償，而賀鳴公司係於96年12月間始
    未還款，與上訴人乙○○贈與系爭房地之行為，相隔將近2
    年後，自非上訴人乙○○於贈與系爭房地時所能預見，故上
    訴人乙○○顯無逃避連帶保證人責任之意圖；又賀鳴公司仍
    有資產，系爭債權並未被侵害可言；又系爭房地係於95年間
    辦畢所有權移轉登記，惟被上訴人迄至97年間始提起本件訴
    訟，已逾1年除斥期間云云，資為抗辯。
四、經查，賀鳴公司邀同上訴人乙○○與訴外人鄭滿堂、林國榮
    為連帶保證人，分別於85年9月23日、91年12月3日與被上訴
    人簽訂第一筆貸款契約及第二筆貸款契約書，約定借款總額
    度為2,080萬元及1,700萬元；賀鳴公司並依序於92年1月22
    日、同年3月20日、同年4月23日及同年4月28日，向被上訴
    人借款540萬元、400萬元、220萬元及78萬元，惟僅按月攤
    還本息至96年12月間止，尚積欠被上訴人本金556萬3,000元
    及利息、違約金，迄未清償；而上訴人乙○○於擔任上開貸
    款之連帶保證人時，原係賀鳴公司之員工，嗣於95年6月30
    日離職；又上訴人乙○○於95年2月22日以夫妻贈與為登記
    原因，向台北市建成地政事務所申請將其所有系爭房地所有
    權移轉登記予上訴人丙○○，並於同年3月14日辦畢移轉登
    記之事實，為兩造所不爭執，並有第一筆貸款契約、第二筆
    小貸款契約書、借據、清償明細表、台北市建成地政事務所
    土地異動索引、土地登記申請書、土地贈與所有權移轉契約
    書、建築改良物贈與所有權移轉契約書、土地所有權狀、建
    築改良物所有權狀、離職證明書、土地暨建物登記謄本及借
    款請求金額明細表可稽 (見原審卷8至21、25至29、45、46
    、49、53、54、60至67、91、93至95頁；本院卷58頁)，自
    堪信為真實。
五、被上訴人主張上訴人乙○○為系爭債權之連帶保證人，應負
    連帶清償責任等語。雖上訴人乙○○以前揭情詞置辯；但查
    ：
(一)、按就連續發生之債務為保證而未定有期間者，保證人得隨時
    通知債權人終止保證契約，保證人對於通知到達債權人後所
    發生主債務人之債務，不負保證責任，民法第754條定有明
    文；又保證人與債權人約定就債權人與主債務人間所生一定
    債之關係範圍內之不特定債務，預定最高限額，由保證人保
    證之契約，即所謂最高限額保證；此種保證契約如定有期間
    ，在該期間內所生約定範圍內之債務，不逾最高限額者，均
    為保證契約效力所及；如未定期間，保證契約在未經保證人
    依民法第754條規定終止或有其他消滅原因以前，所生約定
    範圍內之債務，亦同 (最高法院77年台上字第943號判例參
    照)。經查，依第一筆貸款契約及第二筆貸款契約書所示，
    上訴人乙○○所負連帶保證責任之範圍，係以被上訴人與賀
    鳴公司所約定之借款總額2,080萬元及1,700萬元為其最高限
    額，且未約定保證期間，依上開說明，應屬最高限額保證。
    而上訴人乙○○既自認伊於95年6月30日自賀鳴公司離職，
    賀鳴公司乃同意由訴外人林泉宏、謝素真承接伊之連帶保證
    人地位，且通知被上訴人，並提出離職證明書及賀鳴公司95
    年8月5日股東會會議記錄為證 (見原審卷89至92頁)，依上
    開說明，上訴人乙○○仍應就保證契約終止前賀鳴公司所生
    約定範圍內之債務負連帶保證責任。又被上訴人主張系爭債
    權係賀鳴公司依據第一筆貸款契約及第二筆貸款契約書之約
    定，於92年間向伊借貸款項之欠款餘額之事實，既為上訴人
    所不爭執，已如上述，顯見系爭債權係發生在上訴人乙○○
    之保證期間內，而上訴人復自認訴外人林泉宏、謝素真二人
    嗣後並未與被上訴人完成對保手續 (見本院卷23頁)，經核
    與被上訴人所提出企業授信條件變更報核書及申貸案件駁回
    報告書相符 (見本院卷73、91頁)，顯見被上訴人並未同意
    訴外人林泉宏、謝素真承擔上訴人乙○○就已發生之系爭債
    權所應負之連帶保證債務，是上訴人乙○○仍應與賀鳴公司
    就系爭債權負連帶清償責任。
(二)、次按債務人所為之無償行為，有害及債權者，債權人得聲請
    法院撤銷之，民法第244條第1項定有明文。又債權人依上開
    規定行使撤銷權，以其債權於債務人為詐害行為時，業已存
    在者為限；又所謂有害及債權者，係指債務人陷於無資力之
    狀態而言 (最高法院62年台上字第2609號判例及95年度台上
    字第1741號判決參照)。查上訴人乙○○係於95年2月22日以
    夫妻贈與為登記原因，向台北市建成地政事務所申請將其所
    有系爭房地所有權移轉登記予上訴人丙○○，並於同年3月
    14日辦畢移轉登記，已如上述，足見上訴人乙○○係於92年
    間系爭債權存在後之95年間，始將系爭房地贈與上訴人丙○
    ○。又上訴人自認伊除系爭房地外，別無其他資產 (見本院
    卷64頁背面)，而系爭房地之資產僅為156萬7,107元 (土地
    所有權應有部分1/8價值為147萬5,388元、房屋1/2價值為9
    萬1,719元─見本院卷56頁)，則上訴人乙○○所為上開贈與
    行為，顯有害及系爭債權之清償。雖上訴人抗辯：上訴人乙
    ○○將系爭房地贈與上訴人丙○○時，賀鳴公司並無違約情
    事，故上訴人乙○○並未詐害系爭債權云云。惟連帶債務人
    對於債權人應各負全部給付之責，民法第272條第1項定有明
    文，是在債務未受清償前，連帶債務人中之一人所為之詐害
    行為，債權人自得對之依民法第244條之規定撤銷之，至於
    其他連帶債務人有資力與否，在所不問 (最高法院90年度台
    上字第2194號判決參照)，是上訴人所為上開抗辯，自不足
    取。上訴人雖復抗辯：上訴人乙○○將系爭房地贈與上訴人
    丙○○，係因上訴人丙○○代上訴人乙○○清償婚前債務，
    且負擔大部分之生活費用，故上訴人乙○○乃將系爭房地贈
    與上訴人丙○○，故應屬有償行為云云。惟上訴人並未提出
    確切證據以實其說，即令果如上訴人所云，要亦僅屬上訴人
    乙○○贈與系爭房地之動機而已，仍不影響其為無償之贈與
    行為。
(三)、復按民法第244條之撤銷權，自債權人知有撤銷原因時起，
    一年間不行使，或自行為時起，經過十年而消滅，民法第
    245條固定有明文。上訴人雖主張系爭房地係於95年3月14
    日辦畢所有權移轉登記，被上訴人迄至97年6月23日 (見原
    審卷6頁)始提起本件訴訟，已逾1年除斥期間云云。惟查，
    賀鳴公司按月攤還本息至96年12月間止，尚積欠被上訴人本
    金556萬3,000元及利息、違約金 (見本院卷58頁)，既為上
    訴人所不爭執，已如上述，則被上訴人所為伊係於97年1月
    間始知悉系爭房地贈與情事之主張，自屬可取，算至被上訴
    人於97年6月23日提起本件訴訟，顯未逾1年除斥期間。
(四)、末按債權人依民法第244條第1項之規定聲請法院撤銷時，得
    並聲請命受益人回復原狀，民法第244條第4項前段定有明文
    ；又民法第244條之撤銷權，其客體乃包括債務人所為債之
    行為及物權行為，債權人行使此項撤銷權，既可同時訴請撤
    銷債務人所為債之行為及物權行為，亦可僅訴請撤銷債務人
    所為債之行為；如果不動產物權契約業經辦理登記，則前者
    債權人得訴請登記名義人塗銷，後者則得訴請移轉登記 (最
    高法院48年台上字第1750號判例及88年度台上字第259號判
    決參照)。上訴人乙○○既應就系爭債權負連帶清償責任，
    且其將系爭房地贈與上訴人丙○○之無償行為，係有害及系
    爭債權，已如上述，則被上訴人依據民法第244條第1項、第
    4項前段之規定，請求撤銷系爭房地贈與之債權行為及所有
    權移轉之物權行為，併請求上訴人丙○○將系爭房地之所有
    權移轉登記塗銷，將系爭房地回復登記為上訴人乙○○所有
    ，均屬有據。
六、綜上所述，上訴人依據民法第244條第1項、第4項前段之規
    定，請求撤銷上訴人乙○○將系爭房地贈與上訴人丙○○之
    債權行為及移轉系爭房地所有權予上訴人丙○○之物權行為
    ，併請求上訴人丙○○將其於95年3月14日所辦畢之系爭房
    地所有權移轉登記塗銷，將系爭房地回復登記為上訴人乙○
    ○所有，均屬應予准許。從而，原審所為上訴人敗訴之判決
    ，並無不合，上訴論旨指摘原判決不當，求予廢棄改判，為
    無理由，應予駁回。
七、至兩造其餘之攻擊或防禦方法及未經援用之證據，經本院斟
    酌後，認為均不足以影響本判決之結果，自無逐一詳予論駁
    之必要，併此敘明。
八、據上論結，本件上訴為無理由，依民事訴訟法第449條第1項
    、第78條、第85條第1項前段、第463條、第385條第1項前段
    ，判決如主文。
中    華    民    國    98    年    6    月     9    日
                    民事第六庭
                        審判長法  官  林鄉誠
                              法  官  梁玉芬
                              法  官  許紋華
正本係照原本作成。
如不服本判決，應於收受送達後20日內向本院提出上訴書狀，其
未表明上訴理由者，應於提出上訴後20日內向本院補提理由書狀
（均須按他造當事人之人數附繕本）上訴時應提出委任律師或具
有律師資格之人之委任狀；委任有律師資格者，另應附具律師資
格證書及釋明委任人與受任人有民事訴訟法第466條之1第1項但
書或第2項（詳附註）所定關係之釋明文書影本。
中    華    民    國    98    年    6     月    10    日
                              書記官  潘大鵬
附註：
民事訴訟法第466條之1（第1項、第2項）：
對於第二審判決上訴，上訴人應委任律師為訴訟代理人。但上訴
人或其他法定代理人具有律師資格者，不在此限。
上訴人之配偶、三親等內之血親、二親等內之姻親，或上訴人為
法人、中央或地方機關時，其所屬專任人員具有律師資格並經法
院認為適當者，亦得為第三審訴訟代理人。


司法院資訊處製作；財團法人民間司法改革基金會備份。
